【裁判字號】    97,重訴,646
【裁判日期】    980731
【裁判案由】    返還買賣價金
【裁判全文】
臺灣臺北地方法院民事判決             97年度重訴字第646號
原      告  甲○○
訴訟代理人  詹振寧律師
被      告  基泰建設股份有限公司
法定代理人  乙○○
訴訟代理人  王盈智律師
上列當事人間返還買賣價金事件，本院於民國98年7 月2 日言詞
辯論終結，判決如下：
    主      文
原告之訴及假執行之聲請均駁回。
訴訟費用由原告負擔。
    事實及理由
一、原告主張：兩造於民國96年6 月29日簽訂不動產買賣契約書
    ，由伊向被告購買坐落基隆市信義區○○○段89地號土地25
    坪（下稱系爭25坪土地），總價新臺幣（下同）400 萬元，
    並已付清價款。依系爭契約第3 條第1 項、第7 條第1 項約
    定：「…乙方（指被告）應於96年7 月31日前將買賣標的物
    之產權移轉予甲方（指原告）」、「乙方未能於96年7 月31
    日前將買賣標的物之產權移轉予甲方時，甲方得選擇再延長
    1 個月，或逕以書面通知乙方解除本契約，並向見證人領回
    其所給付之買賣總價款」，詎被告未於上開期限前辦妥系爭
    25坪土地所有權移轉登記，伊遂於96年12月14日發函解除系
    爭25坪土地買賣契約；又伊向被告另購買上開地號土地100
    坪（下稱系爭100 坪土地），總價1600萬元，兩造約定比照
    系爭25坪土地交易內容簽訂書面契約，伊已陸續交付900 萬
    元予被告，詎被告表示應俟系爭100 坪土地價款全數繳清後
    ，始同意就系爭100 坪土地簽訂書面買賣契約，並辦理系爭
    25坪土地所有權移轉登記，經兩造多次協商，被告提出以伊
    繳付之價金換取其他建案標的之要約，顯有拒絕原要約而為
    新要約之意，而伊對被告之新要約並未承諾，足見兩造間已
    無任何契約關係存在，亦得請求被告如數返還，爰依民法第
    259 條、第179 條請求被告返還1300萬元本息等語。併聲明
    ：(一)被告應給付原告1300萬元，及自96年12月21日起至清償
    日止，按年息百分之五計算之利息。(二)願供擔保請准宣告假
    執行。
二、被告則以：原告於96年6 月間表示有意購買上開地號土地，
    惟考慮資金問題僅先購買系爭25坪土地，嗣於96年6 月29日
    兩造就系爭25坪土地簽約時，原告復簽發面額1600萬元本票
    購買系爭100 坪土地，當場簽訂不動產買賣書面契約，並無
    未簽訂書面契約之情，況買賣契約為債權契約，亦不以簽訂
    書面為必要，原告空言主張兩造間就系爭100 坪土地無買賣
    契約關係存在，尚乏其據；又原告係考慮短期間內過戶2 筆
    土地產權，造成代書費用徒然增加，乃央求被告暫時不要過
    戶，俟系爭100 坪土地價金付清後，併同系爭25坪土地產權
    移轉，伊係善意配合原告要求，非可歸責於己之事由，故原
    告解除系爭25坪土地契約為不合法等語置辯。併聲明：(一)如
    主文第1 項所示。(二)如受不利判決，願供擔保請准宣告免假
    執行。
三、兩造不爭執之事實：
  (一)原告於96年6 月29日向被告購買系爭25坪土地，總價400 萬
    元，依契約第3 條、第7 條約定，被告應於96年7 月31日前
    將上開土地產權移轉登記予原告；若被告未能於96年7 月31
    日前將產權移轉予原告，原告得選擇再延長1 月，或逕以書
    面通知被告解除契約，並向見證人領回其所給付之買賣總價
    款。
  (二)原告已付清上開土地買賣價款400萬元。
  (三)被告未於96年7月31日將系爭25坪土地移轉登記予原告。
  (四)原告向被告另購買系爭100 坪土地，總價1600萬元，兩造約
    定比照上開25坪土地交易訂立書面契約，原告已支付土地買
    賣價款900萬元。
    以上事實，為兩造所不爭執（見本院卷第57頁正、反面），
    且有系爭25坪之不動產買賣契約書為證（見本院卷第8 至9
    頁），堪信為真正。
四、原告主張被告未遵期於96年7 月31日移轉系爭25坪土地所有
    權，而有違約情事，依系爭契約第7 條第1 項解除契約，請
    求返還已付之400 萬元價金，另兩造間就系爭100 坪土地未
    成立契約，被告無法律上原因受領900 萬元，亦得請求返還
    云云，為被告所否認，並以上揭情詞置辯，則本件爭點厥為
    ：(一)原告於96年12月14日解除系爭25坪土地契約是否合法？
    (二)被告是否無法律上原因受有900 萬元利益？
五、法院之判斷：
  (一)原告於96年12月14日解除系爭25坪土地契約是否合法？
  1.按民法第254 條至第256 條之規定，僅為法律所認解除權之
    一種，並非禁止契約當事人間另有保留解除權之特別約定。
    故買賣契約當事人間，就買受人一方支付價金之履行期有特
    別重要之意思表示，如買受人一方不按照時期履行者，則出
    賣人一方固得依同法第255 條之規定，不經催告逕行解除其
    契約，惟仍須因可歸責於出賣人之事由所致，買受人始得解
    除契約。本件原告於96年6 月29日向被告購買系爭25坪土地
    ，依不動產買賣契約書第3 條、第7 條約定，被告應於96年
    7 月31日前將上開土地產權移轉登記予原告；若被告未能於
    96年7 月31日前將產權移轉予原告，原告固得逕以書面通知
    被告解除契約。
  2.惟查：據證人即負責銷售系爭25坪土地之丙○○到庭證稱：
    「我有通知原告辦理過戶，原告過來公司，詢問辦理所有權
    移轉代書費用若干，我說辦理25坪土地移轉要1 萬5000元代
    書費用，另100 坪土地移轉時，也要1 萬5000元代書費用，
    若一次辦理2 筆土地移轉，只要1 萬5000元即可，原告說等
    100 坪土地履約後再一起辦」等語（見本院卷第66頁反面）
    ，可徵兩造就系爭25坪土地與另筆系爭100 坪土地有一併移
    轉登記之合致。原告雖主張：係因被告有意欺瞞，始停付系
    爭100 坪土地剩餘價款云云，惟為被告所否認，辯稱：因原
    告資金調度出現困難，請求延長提示票據期限等語（見本院
    卷第22頁），並提出原告於96年11月2 日出具聲明書為憑（
    見本院卷第29頁），經核上開聲明書上原告之簽名，與原告
    簽發另紙面額1600萬元本票上字跡彷彿（見本院卷第37頁）
    ，而證人即原告之妻郭靜穎則坦言：「上開本票的字跡看起
    來好像原告的字」（見本院卷第72頁反面），是原告空言否
    認上開聲明書真正，委無可採；原告既不否認於96年7 月31
    日前就系爭100 坪土地買賣價金尚有700 萬元未付，自不得
    請求被告移轉另筆系爭100 坪土地所有權，則被告逾期辦理
    系爭25坪土地所有權移轉登記，是否係可歸責於己之事由，
    非無可疑；又依系爭買賣契約書第3 條約定：「移轉登記時
    甲方（指原告）應備之證件，應於簽約日起7 日內交付予乙
    方，作為移轉登記之用，…」，第5 條第1 項：「甲方負擔
    者：登記規費、代書費及其他依法應由甲方負擔之費用」，
    是原告為辦理系爭25坪土地移轉登記，負有備齊相關證件並
    繳納規費、代書費之義務。被告辯稱：原告未交付移轉登記
    應備之證件及印章，並負擔該繳納規費、代書費等語（見本
    院卷第57頁反面），既為原告所不爭執，堪信為真，益見被
    告未遵期辦理系爭25坪土地所有權移轉登記，難謂係有可歸
    責於己之事由，揆諸前開說明，原告以被告給付遲延為由解
    除系爭買賣契約，自不生解約之效力，則系爭25坪土地買賣
    契約仍有效存在。是原告主張應依民法第259 條返還已付價
    金400 萬元云云，尚無可取。
  (二)被告是否無法律上原因受有900萬元利益？
  1.按不動產物權之移轉應以書面為之，其移轉不動產物權書面
    未合法成立，固不生移轉之效力，惟關於買賣不動產之債權
    契約，乃非要式行為，若雙方就其移轉之不動產及價金業已
    互相同意，則其買賣契約即為成立，此觀民法第345 條第2
    項規定即明。查：兩造就系爭100 坪土地已約定價金為1600
    萬元，為兩造所不爭執，且原告亦簽發面額1600萬元本票交
    付被告收執，有該本票可稽（見本院卷第37頁），證人即原
    告之妻郭靜穎坦言：「原告說被告有意調漲售價，問是否要
    買，我和先生討論很久，決定要買」、「原告於96年8 月6
    日付百分之十定金160 萬元，被告說不夠，我們再付140 萬
    元，後來被告希望我們以支票支付差額，故原告交付600 萬
    元、700 萬元支票各1 紙，其中700 萬元支票未兌現」（見
    本院卷第71頁反面），設兩造間就系爭買賣之標的物及價金
    並未互相同意，原告豈會簽發上開本票，更陸續交付900 萬
    元予被告作為價金之一部，足見兩造間就系爭100 坪土地買
    賣之意思表示已有合致；遑論被告提出系爭100 坪土地之買
    賣契約書，其上確有原告之印文，此有該不動產買賣契約書
    可稽（見本院卷第27至28頁），原告既不諱言契約書上印文
    真正，僅主張係遭人盜蓋云云（見本院卷第36頁），證人郭
    靜穎亦附和原告證稱：「據我所知沒有簽訂系爭100 坪土地
    買賣書面契約」，然郭靜穎未參與上開議定契約過程，為其
    自承在卷（見本院卷第72頁），所供無非聽聞原告之傳述，
    並非在場親自見聞，核屬傳聞證據，不足作為有利於原告之
    認定，原告復未提出其他證據以實其說，尚難驟採。是兩造
    間就買賣系爭100 坪土地之債權契約既已成立，兩造自應受
    該契約拘束，縱使被告提出以原告繳付之價金換取被告其他
    建案標的屬實，充其量僅係被告就其與原告間因系爭土地買
    賣糾紛所為和解之提案，難謂有對原告為新買賣要約之意，
    是原告主張被告拒絕原買賣要約，另對其為新要約云云，即
    無憑據。
  2.又不當得利，須以無法律上原因而受利益，致他人受損害為
    成立要件。此觀民法第179 條規定即明。因給付而受利益者
    ，倘該給付係依有效成立之債權契約而為之，其受利益即具
    有法律上之原因，尚不生不當得利問題（最高法院77年度台
    上字第165 號判決參照）。本件被告收取原告交付之900 萬
    元，既係基於上開就系爭100 坪土地有效成立之買賣契約，
    即難謂無法律上原因而受利益，故原告主張被告受有900 萬
    元不當得利，請求被告如數返還云云，委無可取。
六、綜上所述，原告主張俱不可採，被告所辯應可採信。從而原
    告本於民法第259 條、第179 條請求被告給付1300萬元，及
    自起訴狀繕本送達翌日起至清償日止，按年息百分之五計算
    之利息，為無理由，應予駁回。又原告之訴既經駁回，其所
    為假執行之聲請亦失所附麗，一併駁回之。
七、本件為判決之基礎已臻明確，兩造其餘之攻擊或防禦方法及
    證據，經本院斟酌後，認為均不足以影響本判決之結果，亦
    與本案爭點無涉，自無逐一詳予論駁之必要，併此敘明。
八、據上論結：原告之訴為無理由，依民事訴訟法第78條，判決
    如主文。
中    華    民    國    98    年    7     月    31    日
                  民事第五庭    法  官  胡宏文
以上正本係照原本作成
如對本判決上訴，須於判決送達後20日內向本院提出上訴狀
中    華    民    國    98    年    7     月    31    日
                                書記官  曾寶生


司法院資訊處製作；財團法人民間司法改革基金會備份。
